# Análise de Redes Sociais

O R possui diversos pacotes para análise de rede, como o [`igraph`](https://igraph.org/r/), `ggraph`, [statnet](https://cran.r-project.org/web/packages/statnet/index.html).

## O pacote Igraph

Instalando o pacote `igraph`:

```{r, eval=FALSE, results='hide'}
install.packages("igraph") # instalando o pacote
```

chamando o pacote já instalado
```{r, results='hide', collapse = TRUE}
library(igraph) # chamando o pacote já instalado
```

<!-- A partir da ajuda do `igraph` --- no caso, digitando ` ?igraph.plotting` no console do R, e correndo até o final da ajuda ---  temos alguns exemplos de grafos com o Igraph. Por exemplo, construindo um anel: 

```{r}
 g <- make_ring(10)
     g$layout <- layout_in_circle
     plot(g)
```
-->

É possível ainda plotar com os comandos `tkplot(g)` e `rglplot(g)`. Rode no seu console e veja a diferença nos gráficos. Mas vamos a algo mais prático, pegando o famoso poema de Drummond:

> "João amava Teresa que amava Raimundo que amava Maria que amava Joaquim que amava Lili que não amava ninguém"

E o transformando em um grafo (os "gráficos" em análise de rede recebem este nome):

```{r}
library(igraph) 
g <- graph.empty(directed=TRUE) # "directed" implica distinguir entre "de" e "para" na relação entre os nós.

#  Adicionando os vértices. 
g <- g + vertex("João") 
g <- g + vertex("Teresa") 
g <- g + vertex("Raimundo") 
g <- g + vertex("Maria") 
g <- g + vertex("Joaquim") 
g <- g + vertex("Lili") 

#  Especificando as relações entres os vértices, os edges
g <- g + edges("João", "Teresa")
g <- g + edges("Teresa", "Raimundo")
g <- g + edges("Raimundo", "Maria")
g <- g + edges("Maria", "Joaquim")
g <- g + edges("Joaquim", "Lili")

plot.igraph(g) # plotando o grafo
```

Neste caso, poderíamos ter feito este mesmo gráfico com código mais compacto:

```{r}
library(igraph) 
g <- graph.empty(directed=TRUE) 

#  Adicionando os vértices. 
g <- g + vertex(c("João", "Teresa", "Raimundo", "Maria", "Joaquim", "Lili"))

#  Adicionando os edges em pares
g <- g + edges(c("João", "Teresa", "Teresa", "Raimundo", "Raimundo", "Maria","Maria", "Joaquim","Joaquim", "Lili"))

plot.igraph(g)
```

Se o grafo sobe ou desce, pouco importa para nós aqui, importa as pessoas e as relações entre elas.
Repare que os edges são entendidos aos pares. Se fizéssemos um vetor sem as devidas repetições, teríamos um gráfico errado das relações:

```{r}
g <- graph.empty(directed=TRUE) 
g <- g + vertex(c("João", "Teresa", "Raimundo", "Maria", "Joaquim", "Lili"))
g <- g + edges(c("João", "Teresa", "Raimundo", "Maria","Joaquim", "Lili"))
plot.igraph(g)
```

Ou de modo mais econômico ainda: 

```{r}
g <- graph.formula(
    João --+ Teresa --+ Raimundo --+ Maria --+ Joaquim --+ Lili
)
plot(g)
```

<!-- Vamos a outro exemplo: -->

<!-- ```{r} -->
<!-- library(igraph)  -->
<!-- g <- graph.empty(directed=TRUE)  -->

<!-- #  manually add our data.  -->
<!-- g <- g + vertex("Elizabeth II")  -->
<!-- g <- g + vertex("Philip")  -->
<!-- g <- g + vertex("Charles")  -->
<!-- g <- g + vertex("Diana")  -->
<!-- g <- g + vertex("William")  -->
<!-- g <- g + vertex("Harry")  -->
<!-- g <- g + vertex("Catherine")  -->
<!-- g <- g + vertex("George") -->

<!-- g <- g + edges("Elizabeth II", "Charles") -->
<!-- g <- g + edges("Philip", "Charles") -->
<!-- g <- g + edges("Charles", "William") -->
<!-- g <- g + edges("Diana", "William") -->
<!-- g <- g + edges("Charles", "Harry") -->
<!-- g <- g + edges("Diana", "Harry") -->
<!-- g <- g + edges("William", "George") -->
<!-- g <- g + edges("Catherine", "George")  -->

<!-- g -->
<!-- ``` 
 ```{r}
 plot.igraph(g)
 ```

-->

## O pacote `ggraph`
O pacote [ggraph](https://ggraph.data-imaginist.com/) é um pacote elaborado por Thomas Lin Pedersen, o mesmo do ggplot2, e pretende ser uma extensão do ggplot, mas focado em redes.

_CAPÍTULO A SER EXPANDIDO_

<!-- 
install.packages('ggraph')
-->


## Redes de palavras
_A ser elaborado_

## Redes de citação

<!-- 6.3 Citation Networks -->
_A ser elaborado_

## Gráfico de centralidade

<!-- 6.4 Graph Centrality -->

_A ser elaborado_

## Comunidades

<!-- 6.5 Graph Communities -->

_A ser elaborado_

## Sugestões de links {#SugestaoLinksredes}
- [Manual online do ipgraph para R](https://igraph.org/r/doc/); [PDF do Manual do igraph para R](https://igraph.org/r/doc/igraph.pdf) (ambos em inglês)
- d’ANDRÉA, Carlos Frederico de Brito. [Pesquisando plataformas online: conceitos e métodos](https://t.co/M6K92IaynT?amp=1). EDUFBA. 2020. 
  - _A obra visa introduzir os Estudos de Plataforma, um campo de estudos que, desde o início da década de 2010, discute as especificidades políticas e materiais das mídias sociais e de outras plataformas online. Datificação, algoritmos, governança e os modelos de negócio das plataformas são algumas das dimensões sintetizadas no livro. De modo didático, o autor apresenta um conjunto de leituras e de experimentações metodológicas conduzidas com um diversificado grupo de colaboradoras(es) no país e no exterior_. (ebook PDF e Epub gratuitos)
- RECUERO, Raquel. [Introdução à análise de redes sociais online](https://repositorio.ufba.br/ri/handle/ri/24759). EDUFBA.2017. 
  - _A Análise de Redes Sociais (ARS) é uma abordagem de pesquisa cuja popularidade tem aumentado nos últimos anos, principalmente, entre os pesquisadores da área de Comunicação. É nesse âmbito que várias obras, entre artigos e livros, vêm surgindo e introduzindo o estudo dessas estruturas a partir da análise de redes e da compreensão da representação dessas redes sociais na internet. Este livro é uma pequena compilação dos principais conceitos e elementos para a compreensão e a aplicação da ARS. É baseado em uma breve apresentação e histórico do paradigma, os principais conceitos, suas métricas e, finalmente, suas formas de representação e visualização_. (ebook PDF e Epub gratuitos).
- LIZARDO Omar; JILBERT Isaac. [Social Networks: An Introduction](http://olizardo.bol.ucla.edu/classes/soc-111/textbook/_book/). 2021. (ebook online)
- AQUINO, Jackson A. "Análise de redes sociais",  capítulo 12 de ___. [R para cientistas sociais](http://www.uesc.br/editora/livrosdigitais_20140513/r_cientistas.pdf). Ilhéus, BA: EDITUS, 2014. 157 p. ISBN: 978-85-7455-369-6. (PDF gratuito)

